【裁判字號】    98,上訴,714
【裁判日期】    980521
【裁判案由】    違反毒品危害防制條例等
【裁判全文】
臺灣高等法院臺中分院刑事判決         98年度上訴字第714號
上  訴  人  臺灣苗栗地方法院檢察署檢察官
上  訴  人
即  被  告  乙○○
選任辯護人  陳芝荃律師
上  訴  人
即  被  告  丙○○
選任辯護人  丁○○律師
上列上訴人因被告等違反毒品危害防制條例等案件，不服臺灣苗
栗地方法院97年度訴字第631號，中華民國98年1月22日第一審判
決（起訴案號：臺灣苗栗地方法院檢察署97年度偵字第454、205
1號，97年度毒偵字第537號），提起上訴，本院判決如下：
    主  文
上訴駁回。
    犯罪事實
一、乙○○前於民國91年間因施用毒品案件，先後經臺灣臺中地
    方法院以91年度毒聲字第2061號、91年度毒聲字第2838號裁
    定送觀察、勒戒後，均認無繼續施用毒品傾向，分別於91年
    8 月13日、91年10月29日執行完畢釋放，並由臺灣臺中地方
    法院檢察署檢察官以91年度毒偵字第2193號、91年度毒偵字
    第3176號為不起訴處分確定。嗣又於92年間，因施用毒品案
    件，經臺灣臺中地方法院檢察署檢察官起訴並聲請強制戒治
    ，強制戒治部分，因毒品危害防制條例修正，而於93年1月9
    日釋放；起訴部分，則經臺灣臺中地方法院以92年度訴字第
    2013號判決判處有期徒刑10月、6月，並定應執行刑為1年3
    月確定，於94年3月31日因縮短刑期假釋出監，於94年6月14
    日假釋期滿未經撤銷，視為執行完畢。詎其仍不知警惕，復
    基於施用第一級毒品海洛因之犯意，於97年1月22日上午某
    時，在其位於臺中縣大里市○○里○○路○段251之1號居住
    處，以將第一級毒品海洛因粉末摻入香煙內，點燃香煙吸入
    體內之方式，施用第一級毒品海洛因1次。
二、緣綽號「腳（閩南語音）」之真實姓名年籍不詳成年男子
    明知愷他命（Ketamine）為毒品危害防制條例第2條第2項第
    3款規定之第三級毒品，不得非法持有、運輸及販賣，亦屬
    懲治走私條例第2條第3項公告不得私運進口之管制物品，竟
    為牟不法利益，基於運輸第三級毒品及私運管制物進口之犯
    意，先在大陸地區，將愷他命41包（淨重合計2047.32公克
    ，純度85.71%，純質淨重1784.76公克，外包裝總重46.16公
    克）分別藏放於41個精品收藏盒內，並以「張家豪」為寄件
    人、「王正城」為收件人，在大陸地區廣東省東莞市，將品
    名為精品收藏盒之包裹，交由不知情之越通航空貨運承攬有
    限公司（下稱越通公司）大陸據點人員收受後，先以空運方
    式將該包裹私運進入臺灣地區，於96年12月27日該包裹運抵
    臺灣桃園國際機場後，再以陸運之方式自桃園國際機場運送
    至臺中市北屯區同榮里更生巷23號之「越通公司」。該綽號
    「腳」之成年男子為提領該包裹運輸至臺灣境內之不詳目
    的地，於97年1月2日，以新臺幣（下同）2萬元之代價，委
    請可得而知該包裹內藏有毒品之乙○○出面提領，因乙○○
    恐遭查緝而拒絕，然允諾代為尋找願意出面提領之人。其後
    ，乙○○即將上開綽號「腳」之成年男子以2萬元之代價
    委請其提領可能藏有毒品包裹之情事告知友人丙○○，探詢
    是否願意出面提領，並允諾給予報酬，丙○○因工作之故無
    暇提領，竟預見該包裹內可能藏有毒品，仍基於縱係第三級
    毒品愷他命亦不違背其本意之不確定故意，將上開情事告知
    其未成年之弟弟張○翔（81年5月20日生，為未滿18歲之少
    年，業經臺灣臺中地方法院判處有期徒刑3年，現上訴本分
    院另案中），教唆原無犯罪意思之少年張○翔出面提領該包
    裹，少年張○翔因貪圖金錢利益，乃基於縱提領之包裹內藏
    有第三級毒品愷他命亦不違背其本意之不確定故意而應允，
    丙○○遂將其弟所使用之0000000000號行動電話號碼告知乙
    ○○，由乙○○自行與少年張○翔聯繫提領事宜。乙○○得
    知少年張○翔願出面提領包裹後，隨即與該綽號「腳」之
    男子聯絡，並與該綽號「腳」之男子基於運輸第三級毒品
    及行使偽造私文書之犯意聯絡，由乙○○於97年1月3日上午
    7時許，以上開行動電話聯繫少年張○翔，指示少年張○翔
    前往臺中市○○路與昌平路口附近之「麥當勞」速食店，待
    少年張○翔到達後，乙○○即將記載有「000000000000王先
    生」之便條紙1張交予少年張○翔，告知係提單號碼，且囑
    其在簽收單上收件人簽收欄內偽簽他人名字，並於領得包裹
    後返回「麥當勞」速食店交付包裹，少年張○翔遂與之基於
    共同犯意聯絡，由乙○○自行駕駛自小客車，並叫乙部計程
    車給少年張○翔搭乘，要求計程車跟隨其駕駛之自用小客車
    至上址「越通公司」，到達後乙○○旋即駕駛自用小客車離
    去，少年張○翔則進入「越通公司」告知「越通公司」人員
    提單號碼，提領該批品名為精品收藏盒之包裹，並在「越通
    公司」所出示之「奇速物流网」簽收單內之收件人簽收欄偽
    簽「洪孟億」之簽名，並交付不知情之「越通公司」員工而
    行使，用以提領上開包裹，足以生損害於「洪孟億」。
三、嗣於97年1月3日上午10時許，少年張○翔完成提領手續，受
    領該包裹之際，即為法務部調查局中部地區機動工作組（下
    稱法務部調查局中機組）會同豐原憲兵隊人員當場查獲，而
    未運輸得逞，並在41個精品收藏盒內查獲第三級毒品愷他命
    41包（淨重合計2047.32公克，純度85.71%，純質淨重1754.
    76公克，外包裝總重46.16公克）、記載「000000000000王
    先生」便條紙1張及少年張○翔所有，供聯絡本案犯罪所用
    之0000000000號行動電話1支（含SIM卡）。再於97年1月22
    日下午2時40分許，因少年張○翔之供述，經法務部調查局
    中機組調查員持臺灣苗栗地方法院檢察署檢察官核發之拘票
    ，分別在臺中市○○路○段672號10樓之18、臺中市○○街66
    巷26號，拘提乙○○、丙○○到案，並於乙○○身上扣得供
    其施用之第一級毒品海洛因2包（淨重合計0.51公克，空包
    裝重合計0.43公克）。
四、案經法務部調查局中部地區機動工作組移送臺灣苗栗地方法
    院檢察署檢察官偵查起訴。
    理  由
壹、證據能力部分：
一、按被告以外之人於審判外之言詞或書面陳述，除法律有規定
    者外，不得作為證據，刑事訴訟法第159條第1項定有明文。
    本案被告乙○○及其選任辯護人於原審及本院準備程序時，
    已否認少年張○翔於法務部調查局中機組時之供述具有證據
    能力。查少年張○翔於法務部調查局中機組時之陳述，對於
    被告乙○○而言，係屬於審判外之言詞陳述，且無符合刑事
    訴訟法第159條之2、第159條之3之例外規定之情形，是依前
    揭規定，少年張○翔於法務部調查局中機組時之陳述對於被
    告乙○○無證據能力。又本案被告乙○○於法務部調查局中
    機組之陳述，對於被告丙○○而言，係屬於審判外之陳述，
    而被告丙○○及其選任辯護人亦於原審及本院行準備程序時
    ，爭執證人即同案被告乙○○於法務部調查局中機組時所為
    供述之證據能力，而該陳述亦查無符合刑事訴訟法第159條
    之2、第159條之3之例外得為證據之情事，則依前揭規定，
    證人即同案被告乙○○於法務部調查局中機組時之陳述，對
    於被告丙○○無證據能力。
二、次按被告以外之人於審判外之陳述，雖不符刑事訴訟法第15
    9條之1至第159條之4之規定，而經當事人於審判程序同意作
    為證據，法院審酌該言詞陳述或書面陳述作成之情況，認為
    適當者，亦得為證據；又當事人、代理人或辯護人於法院調
    查證據時，知有第159條第1項不得為證據之情形，而未於言
    詞辯論終結前聲明異議，視為有前項之同意，刑事訴訟法第
    159條之5第1項、第2項亦有明文。本案被告乙○○、丙○○
    就檢察官提出之證據之證據能力，除前已論及之少年張○翔
    、被告乙○○於法務部調查局中機組之陳述外，其餘證據資
    料，屬於被告以外之人於審判外之書面、言詞陳述者，均未
    於言詞辯論終結前表示異議，本院審酌上開證據作成時之情
    況，認為適當，依刑事訴訟法第159條之5第1項、第2項規定
    ，應有證據能力。
貳、認定犯罪事實所憑之證據及理由：
一、就犯罪事實一部分：
  (一)、訊據上訴人即被告乙○○對於犯罪事實欄一所載之時、地
      ，以將第一級毒品海洛因粉末摻入香煙內，點燃香煙吸入
      體內之方式，施用第一級毒品海洛因1次等犯行，迭於法
      務部調查局中機組詢問時、原審及本院審理時坦承不諱，
      且其於97年1月22日經法務部調查局中機組調查員採集尿
      液送檢驗結果，確呈嗎啡陽性反應，有法務部調查局97年
      2月27日調科壹字第09700071790號鑑定書、採取尿液真實
      姓名對照表各1份在卷可稽（見97年度偵字第537號偵查卷
      第7、9頁）。而扣案之第一級毒品海洛因2包（淨重合計0
      .51 公克，空包裝重合計0.43公克），經送法務部調查局
      檢驗結果，確均含有第一級毒品海洛因成分，亦有該局97
      年4月3日調科壹字第09723017960號濫用藥物實驗室鑑定
      書1份附卷可參。是被告乙○○前揭自白核與事實相符，
      其施用第一級毒品之犯行，洵堪認定。
  (二)、按毒品危害防制條例於92年7月9日修正公布，自93年1月9
      日施行，其中第20條、第23條將施用毒品之刑事處遇程序
      ，區分為「初犯」及「5年內再犯」、「5年後再犯」。依
      其立法理由之說明：「初犯」，經觀察、勒戒或強制戒治
      後，應為不起訴處分或不付審理之裁定；經觀察、勒戒或
      強制戒治執行完畢釋放後，「5年內再犯」者，因其再犯
      率甚高，原實施之觀察、勒戒及強制戒治既無法收其實效
      ，爰依法追訴或交付審理。至於經觀察、勒戒或強制戒治
      執行完畢釋放後，「5年後再犯」者，前所實施之觀察、
      勒戒或強制戒治已足以遮斷其施用毒品之毒癮，為期自新
      及協助其斷除毒癮，仍適用「初犯」之規定，先經觀察、
      勒戒或強制戒治之程序。從而依修正後之規定，僅限於「
      初犯」及「5年後再犯」二種情形，始先經觀察、勒戒或
      強制戒治程序。倘被告於5年內已再犯，經依法訴追處罰
      ，縱其第3次（或第3次以上）再度施用毒品之時間，在初
      犯經觀察、勒戒或強制戒治執行完畢5年以後，已不合於
      「5年後再犯」之規定，且因於「5年內再犯」，顯見其再
      犯率甚高，原實施觀察、勒戒或強制戒治，已無法收其實
      效，即應依該條例第10條處罰，最高法院95年第7次刑事
      庭會議決議可資參照。查本案被告乙○○前因施用毒品案
      件，先後經臺灣臺中地方法院裁定送觀察、勒戒後，均認
      無繼續施用毒品傾向，分別於91年8 月13日、91年10月29
      日執行完畢釋放之事實，有卷附臺灣高等法院被告前案紀
      錄表在卷足憑，其於91年10月29日觀察、勒戒執行完畢釋
      放後，距本案施用毒品犯行，固已逾5年，惟被告乙○○
      於前揭觀察、勒戒執行完畢釋放後5年內之92年間，因再
      犯毒品危害防制條例第10條之犯行，由臺灣臺中地方法院
      檢察署檢察官提起公訴後，業經臺灣臺中地方法院以92年
      度訴字第2013號判決應執行有期徒刑1年3月確定等情，亦
      有臺灣高等法院被告前案紀錄表1份附卷可參，則依前揭
      說明，即與毒品危害防制條例第20條第3項所定「5年後再
      犯」之情形不相符合，自應依法論科。
二、就犯罪事實二部分：
  (一)、訊據被告乙○○固坦承有於上開時、地，將記載有「0000
      00000000王先生」之便條紙交予少年張○翔，告知係提單
      號碼，且囑其在簽收單上收件人簽收欄內偽簽他人名字之
      事實；被告丙○○則坦承於上揭時、地，將少年張○翔之
      行動電話告知被告乙○○，由被告乙○○與少年張○翔聯
      絡幫被告乙○○工作之事宜，惟均矢口否認有何教唆運輸
      第三級毒品及行使偽造私文書之犯行，被告乙○○辯稱：
      伊有問綽號「腳」之男子包裹內裝有何物，綽號「腳
      」之人告知係擺攤的精品，伊並不知道包裹內藏有第三級
      毒品愷他命云云；被告丙○○則辯以：因被告乙○○要介
      紹工作給伊弟弟張○翔，伊才將張○翔之行動電話告知被
      告乙○○，伊並不知道被告乙○○係要叫張○翔去提領包
      裹，也不知道包裹內藏有毒品云云。惟查：
    1.本案係少年張○翔於97年1月3日，持記載有「0000000000
      00」領貨單號碼之便條紙1張，前往臺中市北屯區同榮里
      更生巷23號之「越通公司」，提領自大陸地區廣東省東莞
      市以空運運抵臺灣桃園國際機場再以陸運方式運抵至上址
      「越通公司」，品名為精品收藏盒之包裹，並偽以「洪孟
      億」名義，在「越通公司」所出示之「奇速物流网」簽收
      單內之收件人簽收欄內偽簽「洪孟億」之簽名，交付予不
      知情之「越通公司」員工以行使，而於受領上開包裹之際
      ，為事先獲得線索埋伏現場之法務部調查局中機組人員會
      同豐原憲兵隊人員查獲，並在包裹內扣得裝於41個精品收
      藏盒內之41包第三級毒品愷他命（淨重合計2047.32公克
      ，純度85.71%，純質淨重1754.76公克，外包裝總重46.16
      公克）、記載「000000000000王先生」之便條紙1張及少
      年張○翔所有之0000000000號行動電話1支（含SIM卡）等
      情，業據少年張○翔於臺灣臺中地方法院少年法庭訊問時
      及原審審理時到庭結證時供承不諱（見原審卷第91-93、1
      97 -199頁），核與證人即越通公司負責人邱永雲於法務
      部調查局中機組詢問時證述情節相符（見97年度偵字第45
      4號偵查卷第13-15頁），又經本件承辦調查員戊○○於本
      院結證明確，並有卷附法務部調查局97年1月30日調科壹
      字第09722150030號鑑定書1份、記載「000000000000王先
      生」之便條紙、「奇速物流网」領貨簽收單及查獲毒品照
      片各1張，暨扣案夾藏愷他命用之精品收藏盒41個、00000
      00000號行動電話1支（含SIM卡）、愷他命41包可資佐證
      （見97年度偵字第2051號偵查卷第7頁、97年度偵字第454
      號偵查卷第8、37-39頁、原審卷第189頁）。
    2.而少年張○翔之所以前往提領上開藏有愷他命之包裹，係
      因被告乙○○於97年1月2日受綽號「腳」之成年男子委
      託代為尋找願出面提領包裹者，並允諾給予約2萬元之報
      酬，被告乙○○乃詢問被告丙○○是否有意願代為提領，
      被告丙○○因工作因素無暇提領，遂唆使少年張○翔出面
      提領，少年張○翔應允後即依與被告乙○○之約定，於97
      年1月3日上午7時許，前往臺中市○○路與昌平路口附近
      之「麥當勞」速食店，並於收受被告乙○○所交付之記載
      有「000000000000王先生」之便條紙1張後，依被告乙○
      ○之指示，搭乘計程車跟隨其座車前往上址「越通公司」
      ，並依被告乙○○之囑咐在領貨簽收單上之收件人簽收欄
      內偽簽他人名字乙節，亦經被告乙○○於法務部調查局中
      機組詢問、原審審理時供述稱：97年1月2日綽號「腳」
      之友人以2萬元代價委請伊提領包裹，伊害怕領的包裹是
      不好的東西，所以沒有答應，但因之前丙○○有告訴伊，
      若有賺錢的機會要告訴他，伊才向丙○○說綽號「腳」
      之人要請伊領包裹的事，伊告訴丙○○如果缺錢可以幫綽
      號「腳」之人代領，但伊有提醒丙○○不知包裹內係什
      麼東西，可能係毒品，要他考慮一下，之後約在97年1月3
      日在臺中市○○路上的「麥當勞」見面，「腳」就拿一
      張領貨單的流水編號，伊交給張○翔，並交代張○翔在提
      單上簽他人的名字等語（見97年度偵字第454號偵查卷第2
      9頁、原審卷第131頁）。被告丙○○於法務部調查局中機
      組詢問、偵查時供述：97年1月2日乙○○告訴伊要介紹弟
      弟張○翔擺地攤的工作，要張○翔去領貨，並沒有告訴伊
      包裹內係何物，當時乙○○只有叫伊找人去領包裹，伊因
      為要工作，就叫張○翔領，伊有把張○翔之電話留給乙○
      ○，乙○○說他隔天要叫張○翔去幫老闆提貨，當時沒有
      提到代價，但乙○○有說「腳」找伊去領的話願給2萬
      元等語明確（見97年度偵字第454號偵查卷第26、29、47
      頁、原審卷第131頁）。且被告乙○○並以證人身分於偵
      查、臺灣臺中地方法院少年法庭審理時及原審審理時結證
      ：當初伊是找丙○○跟他說「腳」要伊領包裹的事，如
      果他缺錢要不要去，伊有告訴丙○○「腳」最初找伊去
      領，有說要給2萬元，丙○○當場有跟伊說會叫張○翔去
      領，並把張○翔的電話留給伊，伊告訴「腳」找到人了
      ，「腳」叫伊約張○翔97年1月3日在「麥當勞」見面，
      「腳」將提單交給伊，伊再交給張○翔，在領之前伊有
      告訴丙○○說領的東西可能是毒品等語（見97年度偵字第
      454號偵查卷第42-43頁、原審卷第62、64-65、115-116頁
      ）。並與證人張○翔於原審審理時結證：97年1月3日上午
      乙○○約伊在臺中市○○路與崇德路口的麥當勞，要伊幫
      他領東西，伊的電話是哥哥丙○○留給乙○○，領貨單的
      流水編號是乙○○給伊的，乙○○有告訴伊在領貨單上隨
      便簽一個名字，伊前往「越通公司」所搭乘的計程車是乙
      ○○叫並有付車資，乙○○有自行開另一部車前往「越通
      公司」等情節大致相符（見原審卷第90、92、105-106頁
      ），應堪採信。被告丙○○雖於原審及本院審理時辯稱：
      伊沒有叫張○翔去領包裹，係乙○○說要介紹工作給張○
      翔，當時並沒有說是去領包裹云云，且證人張○翔亦於原
      審審理時到庭附和其詞。然被告丙○○前揭抗辯，與其於
      法務部調查局中機組詢問、偵查時所述不符，已難遽信。
      參以證人張○翔於警詢時供稱：97年1月2日伊有聽到哥哥
      告訴乙○○伊的電話，之後哥哥有告訴伊有一個賺錢的機
      會要不要做，是去領擺地攤的精品等語（見97年度偵字第
      454號偵查卷第9頁），互核與被告丙○○於法務部調查局
      中機組詢問、偵查所述相符，參酌其調查筆錄係於甫遭查
      獲時所製作，尚不及權衡利害得失，衡情自較事後所證述
      更為可信，足見被告丙○○確實知悉乙○○係要找人提領
      包裹，並且唆使少年張○翔應允代為提領。綜上，被告丙
      ○○前開抗辯，要難採信。
    3.又被告乙○○、丙○○雖均抗辯稱：不知包裹內之物品為
      毒品云云。然被告乙○○於偵查中先後以證人身分具結後
      證稱：伊有跟丙○○說「腳」找伊領包裹，代價2萬元
      ，「腳」說包裹內係擺地攤的精品，但伊覺得奇怪所以
      不敢去，當時伊有跟丙○○說懷疑裡面是毒品，問丙○○
      敢不敢提，但丙○○說如果係毒品，代價怎可能只有2萬
      元等語（見97年度偵字第454號偵查卷第43、49頁）；證
      人即少年張○翔亦於臺中地方法院少年保護法庭訊問時供
      承：伊知道提領的貨物是毒品，乙○○說拿到貨要給伊1
      萬元等語（見原審卷第198頁）。參以提領包裹係平常生
      活及交易常態，並非難事，更無需專業技能，亦無需耗費
      大量勞力，依常理判斷，倘非包裹內之物品係屬非法之物
      ，豈有可能以1-2萬元之高價委請他人提領，被告乙○○
      、丙○○均為智識正常之成年人，當無不知之理。再者，
      被告乙○○又囑咐少年張○翔以假名提領本件包裹，其目
      的顯係為隱瞞真實身分，避免遭循線追查，益見其已預見
      本件扣案包裹內可能藏放有毒品無訛。據上，被告乙○○
      、丙○○既曾懷疑過「腳」請人代領之物為毒品，縱依
      卷內資料證據不足以證明渠等明確知悉該包裹內藏的毒品
      係第三級毒品愷他命，渠等既有預見，仍為之代領或唆使
      他人代領，顯有基於即令藏有第三級毒品愷他命亦不違背
      其本意之不確定故意。被告乙○○囑咐少年張○祥偽簽「
      洪孟億」署押於提貨簽收單，並持以提領上開包裹，已足
      生損害於「洪孟億」之人權益。被告乙○○、丙○○前開
      辯解，顯係避重就輕之詞，並不足採。
  (二)、綜上所述，本件事證已瑧明確，被告乙○○、丙○○前述
      否認犯行所為之辯解，乃事後卸責之詞，自難憑採，渠等
      上開犯行，均堪以認定。
、論罪科刑：
一、查海洛因係屬毒品危害防制條例第2條第2項第1款所列之第
    一級毒品；而愷他命則係同條例第2條第2項第3款規定之第
    三級毒品，未經許可，不得施用、持有、運輸，且毒品危害
    防制條例第4條所稱之運輸毒品罪，不以國外輸入國內或國
    內輸出國外為限，其在國內運輸者亦屬之（司法院36年院解
    字第3541號、37年院解字第3853號解釋意旨參照）。又所謂
    「運輸」，係指本於運輸意思而搬運輸送而言，倘其有此意
    圖者，一有搬運輸送之行為，犯罪即已成立，並非以運抵目
    的地為完成犯罪之要件。因此應以起運為著手，以運離現場
    為其既遂，則運輸毒品罪，並不以兩地間毒品直接運送移轉
    存置於特定地點為限，其以迂迴、輾轉方法，利用不相同之
    運輸工具、方法將特定之毒品移轉運送至最終目的者，其各
    階段之運送行為，均不失為運輸行為之一種，此即為運輸毒
    品罪之犯罪構成要件之行為（最高法院92年度臺上字第5426
    號、95年度臺上字第6577號判決意旨可資參照）。
二、核被告乙○○就犯罪事實欄一部分所為，係犯毒品危害防制
    條例第10條第1 項之施用第一級毒品罪。被告乙○○為供自
    己施用而於施用前後持有海洛因之低度行為，應為施用之高
    度行為所吸收，不另論罪。其就犯罪事實欄二所為，則係犯
    毒品危害防制條例第4條第6項、第3項之運輸第三級毒品未
    遂罪及刑法第216條、第210條之行使偽造私文書罪。其偽造
    署押為偽造私文書之階段行為，偽造私文書之低度行為，為
    行使之高度行為所吸收，均不另論罪。被告乙○○、少年張
    ○翔與該綽號「腳」之成年男子間，就上開運輸第三級毒
    品未遂及行使偽造私文書2罪間，有犯意之聯絡、行為分擔
    ，皆為共同正犯。公訴意旨雖認被告乙○○係犯教唆運輸第
    三級毒品及行使偽造私文書罪云云。惟按教唆犯係指僅有教
    唆行為者而言。如於實施犯罪之際，當場有所指揮，且就其
    犯罪實施之方法，以及實施之順序，有所計畫，以促成犯罪
    之實現者，則其擔任計畫行為之人，與加工於犯罪之實施初
    無異致，即應認為共同正犯，而不能以教唆犯論（最高法院
    45年台上字第473號判例意旨參照）。查被告乙○○於少年
    張○翔應允提領包裹後，親自將記載有「000000000000王先
    生」之便條紙交予張○翔，告知係提單號碼，且囑其在簽收
    單上收件人簽收欄內偽簽他人名字，並叫計程車給少年張○
    翔搭乘，另自行駕駛車輛帶領少年張○翔所搭乘之計程車到
    達「越通公司」，由少年張○翔進入「越通公司」提領包裹
    等情，已如前述，則被告乙○○既已就如何提領包裹有所計
    畫，且親自指揮少年張○翔實行，揆諸前揭說明，其所為自
    非僅屬於教唆犯，而係共同正犯，公訴意旨認被告乙○○應
    係教唆犯，容有未洽，起訴法條應予變更（最高法院30年上
    字第1574號判例意旨參照）。又被告乙○○、少年張○翔係
    於包裹運抵「越通公司」後，始參與本案犯行（詳後述），
    而少年張○翔向「越通公司」領取包裹後，本欲加以運送至
    被告乙○○指定之「麥當勞」，惟於完成提領手續，受領包
    裹時，即為事先獲得線索埋伏現場之法務部調查局中機組人
    員查獲，尚未離開「越通公司」等情，業如前述，少年張○
    翔既在盛控下提領包裹，而尚未將包裹運離現場，依照首揭
    說明，其前述國內運輸第三級毒品愷他命之犯行應認尚屬未
    遂階段，公訴意旨認已達既遂階段，亦有未恰，附此指明。
三、按刑法第29條第1項之教唆犯係指行為人對於本無犯罪意思
    ，或雖有犯罪意思，而尚未決定之特定人，基於教唆犯罪之
    故意，唆使其產生犯罪之決意者而言。其教唆他人犯罪之方
    法，則無所限制，無論以言語慫恿，或以文字挑撥，或以勢
    利引誘，或以感情刺激，或以情面委託皆無不可，此與共同
    正犯須共犯間彼此有犯罪意思之聯絡及行為之分擔者不同（
    最高法院91年台上字第729號裁判意旨參照）。又教唆犯在
    原則上應按照正犯之犯罪體樣而處罰，故正犯之犯罪如屬未
    遂，則教唆犯亦應依同條第2項論以未遂（最高法院27年上
    字第1511號判例意旨參照）。查被告丙○○自被告乙○○處
    得知可代領包裹獲利乙情後，唆使原無犯意之少年張○翔依
    被告乙○○之指示提領藏有毒品之包裹後，即由被告乙○○
    另行與少年張○翔聯繫，關於提領之時間、地點、方法均由
    渠等自行決定，被告丙○○並未參與，亦未指揮，顯無自己
    參與犯罪之意思，是核其所為，應係犯刑法第29條第1項、
    毒品危害防制條例第4條第6項、第3項之教唆運輸第三級毒
    品未遂罪；依刑法第29條第2項規定，應依其所教唆之罪處
    罰。
四、被告乙○○、丙○○已著手於運輸毒品犯罪行為之實施而不
    遂，宜依刑法第25條第2項規定，按既遂犯之刑減輕之。又
    被告乙○○係73年2月8日生，被告丙○○係74年12月23日生
    ，於行為時均已成年，而張○翔則係81年5月20日出生，於
    行為當時為12歲以上未滿18歲之少年，有渠等年籍資料在卷
    可參，被告乙○○與少年張○翔共同實行運輸第三級毒品及
    行使偽造私文書之犯行；被告丙○○教唆少年犯運輸第三級
    毒品，均應依兒童及少年福利法第70條第1項前段之規定加
    重其刑，並先加後減之（兒童及少年福利法業於92年5月28
    日公布施行，該法第70條第1項前段之規定與少年事件處理
    法第85條第1項前段之規定相同，但兒童及少年福利法第1條
    第2項明定關於兒童及少年福利應優先適用該法，是起訴意
    旨認應依少年事件處理法第85條第1項規定加重其刑，尚有
    誤會，附此指明）。又被告乙○○雖抗辯：其不知張○翔未
    滿18歲云云；惟按兒童及少年福利法第70條第1項所定成年
    人與少年共犯之加重處罰，並非對於個別特定之行為而為加
    重處罰，矧該條所定成年人係年齡狀態，屬共犯之加重條件
    ，而非身份條件，並不以行為人明知其年齡為必要，故有教
    唆、幫助、利用或與未滿十八歲人共同實施犯罪，即應依本
    規定加重其刑（最高法院87年度台上字第2145號、92年度台
    上字第3833號裁判意旨參照），本案被告乙○○既與未滿18
    歲之少年張○翔共同實施犯罪，依前開說明，不以成年人明
    知少年未滿18歲為必要，即應依該條之規定加重其刑。再者
    ，被告乙○○自承其與被告丙○○認識2年多，係當兵同梯
    次之同袍，在丙○○住處見過張○翔幾次，知道張○翔係丙
    ○○的弟弟（見97年度偵字第454號偵查卷第29頁、原審卷
    第120頁），且被告丙○○、張○翔亦係被告乙○○女友己
    ○○之表弟，此亦據證人己○○證述明確（見97年度偵字第
    454號偵查卷第31頁），則依被告乙○○與張○翔家人之關
    係及其曾經見過張○翔外表等情以觀，衡情被告乙○○對於
    張○翔年紀未滿18歲乙節，應有所認識，其辯稱不知張○翔
    未滿18歲云云，尚難採信。另被告乙○○於92年間，因施用
    毒品案件，經臺灣臺中地方法院以92年度訴字第2013號判決
    判處有期徒刑10月、6月，並定應執行刑為1年3月確定，於9
    4年6月14日假釋期滿未經撤銷，視為執行完畢等情，有卷附
    臺灣高等法院被告前案紀錄表可參，其於受有期徒刑執行完
    畢後5年以內故意再犯本件有期徒刑以上之3罪，皆為累犯，
    應依刑法第47條第1項之規定遞加重其刑後減輕之。
五、被告乙○○選任辯護人雖主張：被告乙○○於偵查中經檢察
    官同意，如協助追查綽號「腳」之人，可適用證人保護法
    第14條第1項規定減輕或免除其刑，而被告乙○○亦確有提
    供綽號「腳」之男子之聯絡電話予法務部調查局中機組調
    查員追查，並已指認出該綽號「腳」之人，應符合該條規
    定云云。經查：
  (一)、按證人保護法第2條所列刑事案件之被告或犯罪嫌疑人，
      於偵查中供述與該案案情有重要關係之待證事項或其他共
      犯之犯罪事證，因而使檢察官得以追訴該案之其他共犯者
      ，以經檢察官事先同意者為限，就其因供述所涉之犯罪，
      減輕或免除其刑，證人保護法第14條第1項定有明文。揆
      其立法目的，係藉刑罰減免之誘因，以鼓勵刑事案件之被
      告或犯罪嫌疑人，使其勇於供出與案情有重要關係之待證
      事項或其他共犯犯罪之事證，以協助檢察官有效追訴其他
      共犯。故在解釋上，自應以被告或犯罪嫌疑人翔實供出與
      案情有重要關係之待證事項或其他共犯犯罪之事證，因而
      使檢察官得以有效追訴其他共犯者，始有適用該規定減輕
      或免除其刑之餘地。又依上開法條規定得減輕或免除其刑
      者，除該案之被告或犯罪嫌疑人，於偵查中供述與該案案
      情有重要關係之待證事實或其他共犯之犯罪事證，因而使
      檢察官得以追訴該案之其他共犯外，尚須經檢察官事先同
      意，此有最高法院92年度台上字第4884號、93年度台上字
      第4858號、95年度台上字第6012號判決意旨可資參照。
  (二)、查本案被告乙○○於97年1月22日經法務部調查局中機組
      調查員持臺灣苗栗地方法院檢察署檢察官核發之拘票拘提
      到案接受訊問時，檢察官雖曾告知被告乙○○有關證人保
      護法規定之內容，當時被告亦表示願意協助法務部調查局
      中機組人員繼續追查綽號「腳」之人，若有查獲，請依
      證人保護法相關規定減免等語，檢察官即諭知：繼續協助
      調查局中機組人員追查綽號「腳」之人之犯行，如有查
      獲可以證人保護法相關規定減免等語，並記明於筆錄，固
      堪認檢察官於本案偵查終結前同意被告乙○○如有提供線
      索查獲綽號「腳」者，可以適用證人保護法之減免規定
      （見97年度偵字第454號偵查卷第44頁）。然經原審法院
      函詢法務部調查局中機組關於被告乙○○後續協助偵查情
      形，該單位函覆：乙○○確曾向中機組提供綽號「腳」
      者所使用車輛及電話，惟無法從其提供之資料查出綽號「
      腳」者真實身分，本組係經毒犯通聯清查方式查出綽號
      「腳」者疑似為毒品通緝犯王柏翰（男，64年8月27日
      生，身分證統一編號：Ｚ000000000號），並提供照片經乙
      ○○指認確係綽號「腳」者，惟王柏翰因通緝四處藏匿
      ，無法掌握行蹤固未緝捕等語，有法務部調查局中機組97
      年10月17日調振緝字第0977 5034780號函附卷可稽（見原
      審卷第49頁），核與本件承辦調查員戊○○於本院結證情
      節相符。原審法院再經詢問承辦檢察官結果，承辦檢察官
      亦表示：本案偵查中確實希望引用證人保護法第14條規定
      請被告乙○○配合查緝綽號「腳」者，然其後被告乙○
      ○並未與檢察官取得聯繫，檢察官亦無法聯繫被告乙○○
      ，故未進一步追訴綽號「腳」者（見原審卷第126頁）
      ；且經原審調閱王柏翰之臺灣高等法院被告前案紀錄表（
      見原審卷第144-157頁），亦無因運輸毒品而開始偵查之
      案件。參諸證人保護法第3條規定：依本法保護之證人，
      以願在檢察官偵查中或法院審理中到場作證，陳述自己見
      聞之犯罪或流氓事證，並依法接受對質及詰問之人為限，
      被告乙○○所提供之線索，既未使檢察官得以有效追訴其
      他共犯，被告乙○○更未依法接受對質及詰問，揆諸前揭
      說明，自無法適用該規定減輕或免除其刑。
六、原審法院因認被告等罪證明確，適用毒品危害防制條例第4
    條第6項、第3項、第10條第1項、第18條第1項前段、第19條
    第1項，刑法第11條前段、第28條、第29條、第216條、第21
    0條、第25條第2項、第47條第1項、第51條第5款、第38條第
    1項第1款、第219條，兒童及少年福利法第70條第1項前段規
    定，審酌被告乙○○曾因施用毒品犯行經觀察勒戒及強制戒
    治，並曾判處罪刑入監執行，猶未能從中記取教訓，深切體
    認毒品危害己身健康之鉅，反而再次施用海洛因，無視於國
    家對於杜絕毒品犯罪之禁令，足見其自制能力薄弱，有接受
    相當期間監禁教化之必要，並考量施用毒品固戕害個人健康
    至鉅，然就他人權益之侵害仍屬有限；又本件運輸之愷他命
    毒品數量多達2047.32公克，純度高達85.71%，如流入市面
    ，勢將加速毒品之氾濫，對於社會治安及國人健康可能產生
    危害甚鉅，幸經法務部調查局中機組及時查獲，未構成進一
    步之危害，被告2人均否認犯行，供詞反覆，未見悛悔之意
    ，惟渠等案發時年紀尚輕，應係一時貪圖小利所致，並未實
    際取得代價，同時衡量各被告犯罪之動機、目的、手段，犯
    罪情節之輕重，及渠等品行、生活狀況、智識程度等一切情
    狀，分別就被告乙○○施用第一級毒品，量處有期徒刑1年
    ；就運輸第三級毒品未遂部分，量處有期徒刑3年6月；就行
    使偽造私文書部分，量處有期徒刑5月；並定執行刑為有期
    徒刑4年7月。就被告教唆運輸第三級毒品未遂部分，量處有
    期徒刑3年2月。並說明(一)按查獲之毒品，不問屬於犯人與否
    ，均沒收銷燬之，毒品危害防制條例第18條第1項前段定有
    明文。本件扣案之第一級毒品海洛因共2包（淨重合計0.51
    公克，空包裝重合計0.43 公克），均應依法宣告沒收併銷
    燬之；至包裹海洛因之包裝袋共2個，因分別有第一級毒品
    海洛因黏附其上，無法分離，認屬海洛因之一部份，併予沒
    收銷燬之。(二)再按毒品危害防制條例第18條第1項前段之規
    定，應予沒收銷燬之毒品，以經查獲之第一、二級毒品為限
    。又毒品依其成癮性、濫用性及對社會危害性，共分為4級
    ，上開條例並就製造、運輸、販賣、意圖販賣而持有、以非
    法方法使人施用、引誘他人施用及轉讓不同品項之毒品等行
    為，分別定其處罰。至施用或持有第三、四級毒品，因其可
    罰性較低，故未設處罰之規定，僅就施用及持有第一、二級
    毒品科以刑罰。然鑑於第三、四級毒品均係管制藥品，特於
    同條例第11條之1明定無正當理由，不得擅自持有；第18條
    第1項後段復規定查獲之第三、四級毒品，無正當理由而擅
    自持有者，沒入銷燬之。從而，依同條例第18條第1項後段
    應沒入銷燬之毒品，專指查獲施用或持有之第三、四級毒品
    而言；倘係查獲製造、運輸、販賣、意圖販賣而持有、以非
    法方法使人施用、引誘他人施用或轉讓第三、四級毒品，既
    屬同條例相關法條明文規定處罰之犯罪行為，即非該條項應
    依行政程序沒入銷燬之範圍。又同條例第19條第1項所定「
    供犯罪所用或因犯罪所得之物」，係指犯第4條至第9條、第
    12條、第13條或第14條第1項、第2項之罪所用或所得之物，
    不包括毒品本身在內，是尚不得援用此項規定為第三、四級
    毒品之沒收依據。再同條例對於查獲之製造、運輸、販賣、
    意圖販賣而持有、以非法方法使人施用、引誘他人施用及轉
    讓第三、四級毒品之沒收，並無特別規定，如其行為已構成
    犯罪，則該毒品即屬不受法律保護之違禁物，應回歸刑法之
    適用，依刑法第38條第1項第1款之規定沒收之，始為適法（
    最高法院96年度台上字第89號判決要旨參照）。本件扣案之
    愷他命41包（淨重合計2047.32公克，純度85.71%，純質淨
    重1754.76公克）為管制之第三級毒品，屬違禁物；而其包
    裝用之塑膠袋41個（總重46.16公克），以現今採行之鑑驗
    方式，包裝袋仍會殘留微量毒品而無法將之完全析離，應視
    同愷他命毒品之一部，屬違禁物，均應依刑法第38條第1項
    第1款之規定宣告沒收。(三)又按毒品危害防制條例第19條第1
    項前段「犯第4條至第9條、第12條、第13條或第14條第1項
    、第2項之罪者，其供犯罪所用或因犯罪所得之財物，均沒
    收」係屬強制規定，採義務沒收原則，固為刑法之特別規定
    ，但上開法條既無「不問屬於犯人與否，沒收之」之規定，
    仍應以該物品屬於犯人所有者為限；亦即係指於裁判時為共
    犯（包括共同正犯、從犯及教唆犯）者間所有者而言（最高
    法院90年度台上字第62 6號、93年度台上字第3260號判決意
    旨參照）。又行動電話服務需以晶片卡（即SIM卡）為使用
    介面，因此電信公司於出租行動電話門號予消費者使用時，
    即同時附帶提供晶片卡作為消費者門號使用之介面，故電信
    公司接受消費者申辦門號並將該門號開通上線時，該晶片卡
    之所有權亦移轉予消費者，亦有最高法院97年度台上字第38
    90號判決意旨可資參照，且實務上電信公司亦均認行動電話
    （含一般型及預付型）SIM卡所有權歸客戶所有，亦有司法
    院97年5月6日院台廳刑一字第0970009760號函為憑。本案扣
    案夾藏毒品之精品收藏盒41個及記載「000000000000王先生
    」便條紙1張，係共犯即綽號『高腳』之成年男子所有，分
    別供藏放毒品及提領毒品以利運輸犯罪所用之物；扣案之00
    00000000號行動電話1支（含SIM卡），則係共犯少年張○翔
    所有，業據其供明在卷（見原審卷第199頁），且係供其與
    被告乙○○聯絡運輸毒品愷他命之用，應均依毒品危害防制
    條第19條第1項前段之規定，宣告沒收。(四)扣案「奇速物流
    网」簽收單1紙（第三聯：隨貨聯）為「越通公司」所有，
    不得依刑法第38條第1項第2款之規定予以整份沒收，然其上
    偽造之「洪孟億」署押1枚，應依刑法第219條之規定，沒收
    之。(五)至於扣案未藏放愷他命之精品收藏盒1箱，雖係共犯
    綽號「腳」之男子所有，但非供運輸毒品所用，爰不予宣
    告沒收；扣案未含有毒品成分之粉末1包（淨重2.84公克，
    空包裝重6.07公克），固係被告乙○○所有，惟既無證據證
    明係被告乙○○供施用毒品或預備之物，亦非違禁物，亦不
    予宣告沒收。核其認事用並無違誤，量刑亦屬適當，應予維
    持。臺灣苗栗地方法院檢察署檢察官上訴意旨認被告等著手
    運輸毒品行為，已達開始啟運狀態，應構成運輸第三級毒品
    既遂，及認原審法院對被告等之量刑顯然輕於原審法院少年
    法庭對少年張○翔之量刑，有違比例原則云云；然被告等運
    輸第三級毒品之犯行，因遭調查員埋伏現場附近，於少年張
    ○翔領得包裹之際，隨即被捕而不可能開始啟運，有如前述
    ，彼等著手運輸毒品，仍屬未遂階段甚明；而原審法院少年
    法庭係以少年張○翔犯運輸第三級毒品既遂罪名論科，未依
    未遂犯之規定減輕，自不能援以與本件量刑相比擬。另被告
    等上訴意旨均否認犯行，被告乙○○並以原審法院未適用證
    人保護法規定減輕其刑，顯有違誤，而各執以指摘原判決不
    當，均無理由，應予駁回。
肆、不另為無罪諭知部分：
一、按犯罪事實應依證據認定之，無證據不得認定犯罪事實。又
    不能證明被告犯罪者，應諭知無罪之判決，刑事訴訟法第15
    4條第2項、第301條第1項定有明文。又事實之認定，應憑證
    據，如未能發現相當證據，或證據不足以證明，自不能以推
    測或擬制之方法，為裁判基礎（最高法院40年臺上字第86號
    判例參照）。且認定犯罪事實所憑之證據，雖不以直接證據
    為限，間接證據亦包括在內，然而無論直接證據或間接證據
    ，其為訴訟上之證明，須於通常一般之人均不致有所懷疑，
    而得確信其為真實之程度者，始得據為有罪之認定，倘其證
    明尚未達到此一程度，而有合理之懷疑存在而無從使事實審
    法院得有罪之確信時，即應由法院為諭知被告無罪之判決，
    最高法院76年台上字第4986號著有判例可參。
二、公訴意旨另略以：被告乙○○、丙○○明知愷他命為毒品危
    害防制條例所規定之第三級毒品，不得製造、運輸、販賣或
    轉讓，且為行政院依懲治走私條例第2條第4項授權公告「管
    制物品項目及其數額」所列甲項第4款之管制進出口物，未
    經許可不得非法運輸進入我國境內，竟共同基於教唆他人運
    輸毒品及私運管制物品及偽造文書之犯意聯絡，可得而知真
    實姓名年籍綽號「腳」者所欲提領、自大陸廣東省東莞市
    委託不知情「越通公司」，以空運方式私運來台，並以陸運
    方式運送至臺中市北屯區同榮里更生巷23號「越通公司」之
    包裹內之物品為毒品，仍由被告丙○○將少年張○翔之電話
    號碼告知被告乙○○，並轉告張○翔若為乙○○提領可獲報
    酬，且獲張○翔首肯，被告乙○○乃於97年1月3日上午7時
    許，以電話通知張○翔至臺中市○○路與崇德路口之麥當勞
    前等候，將記載「000000000000王先生」之便條紙1張交給
    張○翔，告知係提領毒品及提單號碼，且囑其在提單上收件
    人簽收欄偽簽別人之名字，允以提領後給付1萬元之酬金，
    張○翔遂依其指示，搭乘計程車前往上址「越通公司」欲提
    領貨品，並在「奇速物流网」提單上收件人簽收欄偽簽「洪
    孟億」署名後，持以交付「越通公司」人員以行使，惟於領
    取包裹尚未離去之際，旋為調查局中機動組人員會同豐原憲
    兵隊人員查獲。因認被告乙○○、丙○○尚涉有教唆犯懲治
    走私條例第2條第1項之私運管制物品罪嫌云云云云。
三、惟按共同正犯之所以應對其他共同正犯所實施之行為負其全
    部責任者，以就其行為有犯意之聯絡為限（最高法院50年台
    上1060號判決意旨參照），縱係於犯罪繼續進行中參與犯行
    ，而認應為犯罪行為負全部責任（學理稱為承繼共同正犯）
    ，亦以嗣後參與者能知悉全部犯罪計劃，即與實施前階段犯
    罪行為人形成共同行為決意，始能令其為其他共犯前階段犯
    行負責。又按走私罪之既遂、未遂，係以私運之管制物品已
    否進入國境為準。如走私之物品已運抵國境，走私行為即屬
    既遂，其後始行參與之人，乃屬學理上所謂「事後共犯」，
    無論以走私罪共同正犯之餘地，亦有最高法院82年度臺上字
    第3924號判決意旨可資參照。本案查獲之愷他命雖係利用貨
    運公司先以空運方式自大陸地區運抵臺灣桃園國際機場，再
    以陸運方式運抵上址之「越通公司」，並於提領時遭警查獲
    ，然被告乙○○、丙○○自法務部調查局中機組詢問開始即
    一致供述：渠等係於97年1月2日始知悉綽號「腳」之人欲
    委請人出面提領包裹一事，渠等並不知道包裹係自何處寄送
    等語（見97年度偵字第454號偵查卷第26、29、43、47頁，
    原審卷第127、231頁），且依卷內資料查無任何積極證據可
    資認定被告乙○○、丙○○對於上開毒品自中國大陸廣東省
    東莞市地區私自運輸進入臺灣再轉運至位於臺中市境內之「
    越通公司」之前，即知情或參與。參以私運毒品愷他命進入
    臺灣地區後，出面提領者遭緝毒機關查獲之風險甚高，貨主
    為避免危險，有高度可能委請他人代為出面提領，是以被告
    乙○○、丙○○供稱：渠等係於包裹運抵「越通公司」後始
    知情，亦不知道該包裹係自何處寄送等語，並非不可採信，
    自難僅以被告乙○○、丙○○預見綽號「腳」委請代為提
    領之包裹藏有毒品，即推認渠等就扣案毒品運送之其他階段
    行為（即大陸地區運送至桃園機場、桃園機場運送至位於臺
    中市之「越通公司」），均知情或參與。綜觀上開事證，既
    僅足以證明被告乙○○、丙○○係於愷他命私運進入臺灣，
    並已運抵上址「越通公司」後，始行參與，則依前揭說明，
    公訴意旨所指此部分教唆犯私運管制物品進口罪，應屬不能
    證明。然因公訴意旨認與前揭運輸第三級毒品有罪部分，有
    想像競合犯之裁判上一罪關係，爰不另為無罪之諭知。
據上論斷，應依刑事訴訟法第368條，判決如主文。
本案經檢察官甲○○到庭執行職務。
中    華    民    國    98    年    5     月    21    日
            刑事第六庭  審判長法  官  李  文  雄
                              法  官  張  恩  賜
                              法  官  邱  顯  祥
上列正本證明與原本無異。
如不服本判決應於收受送達後十日內向本院提出上訴書狀，其未
敘述上訴之理由者並得於提起上訴後十日內向本院補提理由書（
均須按他造當事人之人數附繕本）「切勿逕送上級法院」。
                              書記官  許  美  惠
中    華    民    國    98    年    5     月    21    日


司法院資訊處製作；財團法人民間司法改革基金會備份。
